---
title: "CASOS FISCALES"
author: "ACTEE"
format: html
editor: visual
---

# CASOS FISCALES 2019 - 2025

## 1. Librerías

```{r}
library(rio)
library(tidyverse)
library(ggplot2) 
library(dplyr)
library(writexl)
library(tidyr)
library(stringr)
library(knitr)
library(kableExtra)
library(here)
```

## 2. Importamos las bases de datos

::: callout-note
Para importar la base de datos, se hizo uso de un archivo here a fin de ubicar la carpeta raíz.
:::

```{r}
# El script ya vive dentro de la carpeta, solo anclas al script directamente
base <- dirname(rstudioapi::getActiveDocumentContext()$path)

casos_periodo1 <- import(file.path(base, "BD-casos-fiscales-2019.csv"))
casos_periodo2 <- import(file.path(base, "BD-casos-fiscales-2020.csv"))
casos_periodo3 <- import(file.path(base, "BD-casos-fiscales-2021.csv"))
casos_periodo4 <- import(file.path(base, "BD-casos-fiscales-2022.csv"))
casos_periodo5 <- import(file.path(base, "BD-casos-fiscales-2023.csv"))
casos_periodo6 <- import(file.path(base, "BD-casos-fiscales-2024.csv"))
casos_periodo7 <- import(file.path(base, "BD-casos-fiscales-2025-12.csv"))

casos_total <- bind_rows(
  casos_periodo1, casos_periodo2, casos_periodo3,
  casos_periodo4, casos_periodo5, casos_periodo6,
  casos_periodo7
)
```

## 3. Funciones para la manipulación de datos y creación de nuevas variables

### 3.1. Limpieza de datos

::: callout-note
Este código limpia los espacios en el texto, convierte a mayúsculas y reemplaza los vacíos por NAs.
:::

```{r}
normaliza_texto <- function(x) {
  x <- as.character(x)
  x <- str_trim(str_to_upper(x))
  x[x == ""] <- NA_character_
  return(x)
}

casos_total <- casos_total %>%
  mutate(
    especializada  = normaliza_texto(especializada),
    especilizada   = normaliza_texto(especilizada)  
  )
```

### 3.2. Unificamos la columna de "especializada" y eliminamos la columna mal escrita "especilizada"

::: callout-note
El coalesce() toma el primer valor no NA entre la columna "especializada" y "especilizada". Si ambos son NA, se conserva el NA.
:::

```{r}
casos_total <- casos_total %>%
  mutate(
    especializada = coalesce(especializada, especilizada)
  ) %>%
  select(-any_of("especilizada"))
```

```{r}
casos_total %>%
  count(especializada, sort = TRUE)
```

### 3.3. Creamos un nuevo data frame y filtramos el valor "delitos de corrupción de funcionarios" de la columna "especializada"

```{r}
casos_corrupcion <- casos_total %>%
  filter(especializada == "DELITOS DE CORRUPCION DE FUNCIONARIOS")
```

### 3.4. Creamos la nueva variable "casos_sin_movimiento"

```{r}
casos_corrupcion <- casos_corrupcion %>%
  mutate(casos_sin_movimiento = ingresado - atendido)
```

### 3.5. Creamos y agrupoas items de "tipo caso"

```{r}
table(casos_corrupcion$tipo_caso)
```

```{r}
casos_corrupcion <- casos_corrupcion |>
  mutate(
    tipo_caso_cat = case_when(
      tipo_caso == "DENUNCIA" ~ "Fase Inicial y Calificación",
      tipo_caso %in% c("QUEJAS", 
                       "APELACION DENUNCIA", 
                       "APELACION EXPEDIENTE")        ~ "Impugnaciones y Control",
      tipo_caso %in% c("CONSULTAS", 
                       "EXCLUSION FISCAL")             ~ "Consultas y Competencia",
      tipo_caso %in% c("EXPEDIENTE", 
                       "INVESTIGACION PREVENTIVA", 
                       "INCIDENTE-EXPEDIENTE", 
                       "PROCESO PENAL", 
                       "INVESTIGACION")               ~ "Investigaciones y Procesos",
      .default = NA_character_  # valores no mapeados quedan como NA
    )
  )
```

## 4. Elaboramos tablas y gráficos

### 4.1. Tabla de casos ingresados, atendidos y en trámite (%) por año y tipo de fiscalía

```{r}
casos_corrupcion %>%
  group_by(anio, tipo_fiscalia) %>%
  summarise(
    ingresado     = sum(ingresado,     na.rm = TRUE),
    atendido      = sum(atendido,      na.rm = TRUE),
    casos_sin_movimiento = sum(casos_sin_movimiento, na.rm = TRUE),
    .groups = "drop"
  ) %>%
  mutate(
    pct_sin_mov = paste0(round((casos_sin_movimiento / ingresado) * 100, 1), "%")
  ) %>%
  rename(
    "Año"             = anio,
    "Tipo de fiscalía" = tipo_fiscalia,
    "Ingresados"      = ingresado,
    "Atendidos"       = atendido,
    "Sin movimiento"      = casos_sin_movimiento,
    "% en trámite"    = pct_sin_mov
  ) %>%
  kbl(booktabs = TRUE, align = "llrrrr") %>%
  kable_styling(full_width = FALSE, bootstrap_options = c("striped", "hover", "condensed")) %>%
  collapse_rows(columns = 1, valign = "top")   # agrupa filas por año
```

### 4.2. Evolución temporal de los casos en trámite por tipo de fiscalía

#### 4.2.1. Preparamos la data base para los gráficos que muestran la evolución de los casos

```{r}
datos_evolucion <- casos_corrupcion %>%
  group_by(anio, tipo_fiscalia) %>%
  summarise(
    ingresado     = sum(ingresado,     na.rm = TRUE),
    atendido      = sum(atendido,      na.rm = TRUE),
    casos_sin_movimiento = sum(casos_sin_movimiento, na.rm = TRUE),
    .groups = "drop"
  ) %>%
  mutate(
    pct_sin_mov  = round((casos_sin_movimiento / ingresado) * 100, 1),
    pct_atendido = round((atendido      / ingresado) * 100, 1)
  )
```

```{r}
ggplot(datos_evolucion, aes(x = anio, y = pct_sin_mov,
                             color = tipo_fiscalia, group = tipo_fiscalia)) +
  geom_line(linewidth = 1.2) +
  geom_point(size = 3) +
  geom_text(aes(label = paste0(pct_sin_mov, "%")), vjust = -1, size = 3.2) +
  scale_x_continuous(breaks = unique(datos_evolucion$anio)) +
  scale_y_continuous(labels = scales::label_percent(scale = 1)) +
  labs(
    title    = "Evolución del % de casos sin movimiento por tipo de fiscalía 2019 - 2025",
    subtitle = "Fiscalías especializadas en delitos de corrupción de funcionarios",
    x        = "Año",
    y        = "% de casos en trámite",
    color    = "Tipo de fiscalía"
  ) +
  theme_minimal() +
  theme(legend.position = "bottom")
```

### 4.2. Evolución temporal de los casos ingresados y atendidos por tipo de fiscalía

```{r}
ggplot(datos_evolucion, aes(x = anio, group = tipo_fiscalia,
                             color = tipo_fiscalia, fill = tipo_fiscalia)) +
  geom_ribbon(aes(ymin = pct_atendido, ymax = 100), alpha = 0.2, color = NA) +
  geom_line(aes(y = pct_atendido), linewidth = 1.2) +
  geom_point(aes(y = pct_atendido), size = 3) +
  geom_text(aes(y = pct_atendido, label = paste0(pct_atendido, "%")),
            vjust = -1, size = 3.2) +
  scale_x_continuous(breaks = unique(datos_evolucion$anio)) +
  scale_y_continuous(limits = c(0, 110),
                     labels = scales::label_percent(scale = 1)) +
  labs(
    title    = "Evolución del % de casos atendidos por tipo de fiscalía especializada en delitos de corrupción de funcionarios 2019 - 2025",
    subtitle = "El área sombreada representa el % de casos en trámite",
    x        = "Año",
    y        = "% de casos",
    color    = "Tipo de fiscalía",
    fill     = "Tipo de fiscalía"
  ) +
  theme_minimal() +
  theme(legend.position = "bottom")
```

### 4.3. Mapa de calor con los casos en trámite por distrito fiscal y tipo de fiscalía

```{r}
casos_corrupcion %>%
  group_by(distrito_fiscal, tipo_fiscalia) %>%
  summarise(casos_sin_movimiento = sum(casos_sin_movimiento, na.rm = TRUE)) %>%
  ggplot(aes(x = tipo_fiscalia, y = distrito_fiscal, fill = casos_sin_movimiento)) +
  geom_tile(color = "white") +
  scale_fill_gradient(low = "#FADBD8", high = "#C0392B") +
  labs(
    title = "Mapa de calor: Casos sin movimiento por Distrito Fiscal y Tipo de Fiscalía",
    x     = "Tipo de Fiscalía",
    y     = "Distrito Fiscal",
    fill  = "N° de Casos"
  ) +
  theme_minimal() +
  theme(axis.text.x = element_text(angle = 45, hjust = 1))
```

### 4.4. Casos sin movimiento por distrito fiscal 2019 - 2025

```{r}
casos_corrupcion %>%
  group_by(distrito_fiscal) %>%
  summarise(casos_sin_movimiento = sum(casos_sin_movimiento, na.rm = TRUE)) %>%
  ggplot(aes(x = casos_sin_movimiento, y = reorder(distrito_fiscal, casos_sin_movimiento),
             fill = casos_sin_movimiento)) +
  geom_col() +
  geom_text(aes(label = casos_sin_movimiento), hjust = -0.2, size = 3.2) +
  scale_fill_gradient(low = "#FADBD8", high = "#C0392B") +
  labs(
    title = "Casos sin movimiento por distrito fiscal",
    x     = "N° de casos",
    y     = "Distrito fiscal",
    fill  = "N° de casos"
  ) +
  theme_minimal()
```

### 4.5. Casos en trámite por distrito fiscal 2019 - 2025

```{r}
casos_corrupcion %>%
  group_by(distrito_fiscal) %>%
  summarise(
    Ingresados = sum(ingresado, na.rm = TRUE),
    Atendidos  = sum(atendido,  na.rm = TRUE)
  ) %>%
  pivot_longer(cols = c(Ingresados, Atendidos), names_to = "tipo", values_to = "n") %>%
  ggplot(aes(x = reorder(distrito_fiscal, n), y = n, fill = tipo)) +
  geom_col(position = "dodge") +
  coord_flip() +
  scale_fill_manual(values = c("#2980B9", "#E67E22")) +
  labs(
    title = "Casos ingresados vs. atendidos por Distrito Fiscal",
    x     = NULL, y = "Número de casos", fill = NULL
  ) +
  theme_minimal()
```

##### Descarte....

```{r}
casos_corrupcion %>%
  group_by(tipo_fiscalia) %>%
  summarise(casos_sin_movimiento = sum(casos_sin_movimiento, na.rm = TRUE)) %>%
  ggplot(aes(x = reorder(tipo_fiscalia, casos_sin_movimiento), y = casos_sin_movimiento)) +
  geom_col(fill = "#8E44AD") +
  geom_text(aes(label = casos_sin_movimiento), hjust = -0.2, size = 3.5) +
  coord_flip() +
  labs(
    title = "Casos en trámite según tipo de fiscalía",
    x     = NULL, y = "Casos en trámite"
  ) +
  theme_minimal()
```

```{r}

# Función para limpiar texto
normaliza_texto <- function(x) {
  x <- as.character(x)
  x <- str_trim(str_to_upper(x))
  x[x == ""] <- NA_character_
  return(x)
}

# Número de filas
n <- nrow(casos_total)

# Verificar y extraer columnas (si no existen, crear NA)
esp1 <- if ("especializada" %in% names(casos_total)) {
  normaliza_texto(casos_total$especializada)
} else {
  rep(NA_character_, n)
}

esp2 <- if ("especilizada" %in% names(casos_total)) {
  normaliza_texto(casos_total$especilizada)
} else {
  rep(NA_character_, n)
}

# Crear columna unificada con prioridad a "DELITOS DE CORRUPCION DE FUNCIONARIOS"
casos_total$especializada <- ifelse(
  esp1 == "DELITOS DE CORRUPCION DE FUNCIONARIOS" |
    esp2 == "DELITOS DE CORRUPCION DE FUNCIONARIOS",
  "DELITOS DE CORRUPCION DE FUNCIONARIOS",
  ifelse(!is.na(esp1), esp1, esp2)
)

# Eliminar columna mal escrita si existe
casos_total <- casos_total %>%
  select(-any_of(c("especilizada")))
```

```{r}
casos_corrupcion_region <- casos_corrupcion |>
  group_by(region, tipo_caso_cat) |>
  summarise(n = sum(n, na.rm = TRUE), .groups = "drop")
```

```{r}
casitos <- casos_corrupcion |>
  group_by(ubigeo_pjfs, anio, distrito_fiscal, tipo_caso_cat, tipo_fiscalia) |>  # <- ajustar nombres
  summarise(across(where(is.numeric), \(x) sum(x, na.rm = TRUE)),
            .groups = "drop")
```

```{r}
export(casitos, "casos_corrupcion.xlsx")

```

## Limpieza de datos: Selección de casos en fiscalias anticorrupción

```{r}
casos_penal <- casos_total %>%
  filter(especializada == "DELITOS DE CORRUPCION DE FUNCIONARIOS")
```

### BD: Fiscalias anticorrupción según casos en tramite y tasa de atención

```{r}
# Creamos tabla resumen de carga procesal penal
carga_penal <- casos_penal %>%
  group_by(distrito_fiscal, anio) %>%
  summarise(
    total_ingresados = sum(ingresado, na.rm = TRUE),
    total_atendidos = sum(atendido, na.rm = TRUE),
    .groups = 'drop' 
  ) %>%
  mutate(
    # Calculamos la diferencia (casos que no tuvieron ningún movimiento procesal)
    casos_sin_movimiento = total_ingresados - total_atendidos,
    
    # Calculamos el porcentaje de atención (tasa de respuesta inicial)
    tasa_atencion_pct = round((total_atendidos / total_ingresados) * 100, 2)
  ) %>%
  arrange(anio, desc(total_ingresados)) # Ordenamos por año y de mayor a menor carga
```

```{r}
# Prepararamos los datos sumando todo a nivel nacional
data_nacional <- carga_penal %>%
  group_by(anio) %>%
  summarise(
    Ingresados = sum(total_ingresados, na.rm = TRUE),
    Atendidos = sum(total_atendidos, na.rm = TRUE)
  ) %>%
  # pivot_longer transforma las columnas en filas para que ggplot las lea mejor
  pivot_longer(cols = c(Ingresados, Atendidos), 
               names_to = "Estado", 
               values_to = "Total")

# Creamos el gráfico
grafico_nacional <- ggplot(data_nacional, aes(x = as.factor(anio), y = Total, color = Estado, group = Estado)) +
  geom_line(size = 1.2) +
  geom_point(size = 3) +
  labs(
    title = "Evolución Nacional de la Carga Procesal en Delitos de Corrupción de Funcionarios",
    subtitle = "Brecha entre casos ingresados y casos con movimiento procesal",
    x = "Año",
    y = "Cantidad Total de Casos",
    color = "Estado del Caso"
  ) +
  theme_minimal() +
  # Usamos rojo para el problema (ingresados) y verde/azul para lo avanzado
  scale_color_manual(values = c("Ingresados" = "#E74C3C", "Atendidos" = "#2980B9")) +
  theme(legend.position = "bottom")

# Mostrar el gráfico
print(grafico_nacional)
```

### BD: Fiscalias anticorrupción según tipo de fiscalia y casos en tramite (ingresados-atendidos)

```{r}
# Crear el resumen por tipo de fiscalía y especialidad
resumen_especialidad <- casos_penal %>%
  group_by(tipo_fiscalia, especialidad) %>%
  summarise(
    total_ingresados = sum(ingresado, na.rm = TRUE),
    .groups = 'drop'
  ) %>%
  arrange(tipo_fiscalia, desc(total_ingresados))
```

```{r}
casos_evolucion_tipo <- casos_penal %>%
  group_by(anio, tipo_fiscalia) %>%
  summarise(
    Ingresados = sum(ingresado, na.rm = TRUE),
    Atendidos = sum(atendido, na.rm = TRUE),
    .groups = 'drop'
  ) %>%
  # Pasamos a formato largo para que ggplot identifique "Ingresados" y "Atendidos"
  pivot_longer(cols = c(Ingresados, Atendidos), 
               names_to = "Estado_Caso", 
               values_to = "Total")
```

```{r}
# 1. Corrección y homogenización de la base base filtrada
casos_penal <- casos_total %>%
  # Se transforma el texto a mayúsculas para evitar desajustes y se busca la raíz clave
  filter(str_detect(toupper(especializada), "CORRUPCION|CORRUPCIÓN")) %>%
  # Se garantiza que la variable temporal sea estrictamente numérica
  mutate(anio = as.numeric(anio))

# 2. Ejecución de su código original sin modificaciones
casos_evolucion_tipo <- casos_penal %>%
  group_by(anio, tipo_fiscalia) %>%
  summarise(
    Ingresados = sum(ingresado, na.rm = TRUE),
    Atendidos = sum(atendido, na.rm = TRUE),
    .groups = 'drop'
  ) %>%
  pivot_longer(cols = c(Ingresados, Atendidos), 
               names_to = "Estado_Caso", 
               values_to = "Total")
```

```{r}
ggplot(casos_evolucion_tipo, aes(x = anio, y = Total, color = Estado_Caso, group = Estado_Caso)) +
  geom_line(linewidth = 1.2) +
  geom_point(size = 2) +
  facet_wrap(~tipo_fiscalia, scales = "free_y") +
  scale_x_continuous(breaks = 2019:2026, limits = c(2019, 2026)) +
  scale_color_manual(values = c("Ingresados" = "#E74C3C", "Atendidos" = "#2ECC71")) +
  labs(
    title = "Evolución de Casos Ingresados vs. Atendidos (2019-2026)",
    subtitle = "Desagregado por nivel de fiscalía (Materia Penal)",
    x = "Año",
    y = "Cantidad de Casos",
    color = "Condición del Caso"
  ) +
  theme_minimal() +
  theme(
    legend.position = "bottom",
    strip.text = element_text(face = "bold", size = 11),
    axis.text.x = element_text(angle = 45, hjust = 1)
  )
```

### BD: Tipo de caso según casos en tramite (ingresados-atendidos)

\########## SIN GRÁFICO

1.  Revisa en que instrumento normativo y/o de gestión pública del Ministerio Público se tipifican los tipos de caso y qué implica cada uno, según el proceso de investigación fiscal.

2.  Limpieza de la base de datos "casos_penal", en la que debes:

    2.1. Estandarizar según categorías globales los tipos de caso que se encuentra en la variable "tipo_caso", de acuerdo a una aproximación del proceso de investigación fiscal

    2.2. Elaborar una tabla en la que figure el tipo de caso (estandarizado) y el número total de casos ingresados y atendidos, así como casos en trámite y porcentaje ejecución, para cada año y tipo de fiscalía

```{r}
table(casos_penal$tipo_caso)
```

### GRAFICO\_ Tipo de caso según tipo de fiscalía y casos en tramite

1.  Tipos de caso ingresados y atendidos por año
2.  Tipos de caso ingresados y atenidos según tipo de fiscalia
