---
title: "Reporte N.°8 - Sanciones Penales e Inhabilitaciones contra Servidores Civiles (2017-2024)"
author: "Adjuntía de Lucha contra la Corrupción, Transparencia y Eficiencia del Estado "
format: html
editor: visual
---

# 1. Introducción

Para la Defensoría del Pueblo, la corrupción constituye un problema de máxima prioridad, pues sus consecuencias —tanto directas como indirectas— afectan el acceso y pleno ejercicio de los derechos fundamentales de las personas. Además, golpea con mayor fuerza a las poblaciones en situación de vulnerabilidad, profundizando desigualdades y limitando oportunidades.

En este escenario, una de las principales líneas de trabajo institucional es el análisis de datos sobre la corrupción, siendo los “Mapas de la corrupción” su producto emblemático.

Esta herramienta busca acercar a la ciudadanía información estadística confiable y comprensible sobre los principales retos en la lucha contra este fenómeno, en un formato abierto y accesible. En esta edición, se presenta información proveniente del Registro Nacional de Sanciones contra Servidores Civiles, publicada en la Plataforma Nacional de Datos Abiertos.

Para su elaboración, se sistematizó y analizó la base de datos utilizando R Project versión 4.5.1 en el entorno de desarrollo integrado RStudio versión 2025.09.0+387, lo que asegura un procesamiento transparente, reproducible y de calidad.

# 2. Librerías

```{r}
library(rio)
library(tidyverse)
library(ggplot2)
library(dplyr)
library(scales)

```

# 3. Importación de la base de datos

```{r}
data = import ("bd_servir.csv")
```

# 4. Funciones para la manipulación de datos y creación de nuevas variables

## 4.1. Variable Sexo

```{r}
data1 <- data |>
  mutate(
    SEXO = as.character(SEXO),         
    SEXO = str_squish(SEXO),           
    SEXO = toupper(SEXO),  
    SEXO = na_if(SEXO, ""),
    SEXO = na_if(SEXO, "NULL"),
    SEXO = na_if(SEXO, "NA"),
      SEXO = recode(SEXO, "FEMENINO" = "F", "MASCULINO" = "M"),
    SEXO = replace_na(SEXO, "N/A"),
    SEXO = factor(SEXO, levels = c("N/A", "F", "M"))
  )
```

## 4.2. Variable Causa de la Sacion

```{r}
data1 <- data |>
  mutate(CAUSA_GRUPO = recode(CAUSA_SANCION,
    "ARTÍCULO 296 - PROMOCIÓN O FAVORECIMIENTO AL TRÁFICO ILICITO DE DROGAS Y OTROS" = "Tráfico ilícito de drogas",
    "ARTÍCULO 296 -A - COMERCIALIZACIÓN Y CULTIVO DE AMAPOLA Y MARIHUANA Y SU SIEMBRA COMPULSIVA (1er., 2do. y 4to. PARRAFO)" = "Tráfico ilícito de drogas",
    "ARTÍCULO 296 -B - TRÁFICO ILÍCITO DE INSUMOS QUÍMICOS Y PRODUCTOS FISCALIZADOS" = "Tráfico ilícito de drogas",
    "ARTÍCULO 382 - CONCUSIÓN" = "Concusión",
    "ARTÍCULO 383 - COBRO INDEBIDO" = "Cobro indebido",
    "ARTÍCULO 384 - COLUSIÓN SIMPLE Y AGRAVADA" = "Colusión",
    "ARTÍCULO 387 - PECULADO DOLOSO Y CULPOSO" = "Peculado",
    "ARTÍCULO 388 - PECULADO DE USO" = "Peculado",
    "ARTÍCULO 389 - MALVERSACIÓN" = "Malversación",
    "ARTÍCULO 393 - COHECHO PASIVO PROPIO" = "Cohecho",
    "ARTÍCULO 394 - COHECHO PASIVO IMPROPIO" = "Cohecho",
    "ARTÍCULO 395 - COHECHO PASIVO ESPECÍFICO" = "Cohecho",
    "ARTÍCULO 396 - CORRUPCIÓN PASIVA DE AUXILIARES JURISDICCIONALES" = "Corrupción pasiva de auxiliares jurisdicc.",
    "ARTÍCULO 397 - COHECHO ACTIVO GENÉRICO" = "Cohecho",
    "ARTÍCULO 398 - COHECHO ACTIVO ESPECÍFICO" = "Cohecho",
    "ARTÍCULO 399 - NEGOCIACIÓN INCOMPATIBLE O APROVECHAMIENTO INDEBIDO DE CARGO" = "Negociación incompatible",
    "ARTÍCULO 400 - TRÁFICO DE INFLUENCIAS" = "Tráfico de influencias",
    "ARTÍCULO 401 - ENRIQUECIMIENTO ILÍCITO" = "Enriquecimiento ilícito",
    "D. LEGISLATIVO 1106 ART. 2 - ACTOS DE OCULTAMIENTO Y TENENCIA" = "Lavado de activos",
    "D. LEY 25475 ART. 4-A - FINANCIAMIENTO DEL TERRORISMO" = "Financiamiento al terrorismo"
  ))
```

```{r}
data1 <- data1 |>
  mutate(CAUSA_COD_PENAL = recode(CAUSA_SANCION,
    "ARTÍCULO 296 - PROMOCIÓN O FAVORECIMIENTO AL TRÁFICO ILICITO DE DROGAS Y OTROS" = "Delitos contra la seguridad pública",
    "ARTÍCULO 296 -A - COMERCIALIZACIÓN Y CULTIVO DE AMAPOLA Y MARIHUANA Y SU SIEMBRA COMPULSIVA (1er., 2do. y 4to. PARRAFO)" = "Delitos contra la seguridad pública",
    "ARTÍCULO 296 -B - TRÁFICO ILÍCITO DE INSUMOS QUÍMICOS Y PRODUCTOS FISCALIZADOS" = "Delitos contra la seguridad pública",
    "ARTÍCULO 382 - CONCUSIÓN" = "Delitos de corrupción",
    "ARTÍCULO 383 - COBRO INDEBIDO" = "Delitos de corrupción",
    "ARTÍCULO 384 - COLUSIÓN SIMPLE Y AGRAVADA" = "Delitos de corrupción",
    "ARTÍCULO 387 - PECULADO DOLOSO Y CULPOSO" = "Delitos de corrupción",
    "ARTÍCULO 388 - PECULADO DE USO" = "Delitos de corrupción",
    "ARTÍCULO 389 - MALVERSACIÓN" = "Delitos de corrupción",
    "ARTÍCULO 393 - COHECHO PASIVO PROPIO" = "Delitos de corrupción",
    "ARTÍCULO 394 - COHECHO PASIVO IMPROPIO" = "Delitos de corrupción",
    "ARTÍCULO 395 - COHECHO PASIVO ESPECÍFICO" = "Delitos de corrupción",
    "ARTÍCULO 396 - CORRUPCIÓN PASIVA DE AUXILIARES JURISDICCIONALES" = "Delitos de corrupción",
    "ARTÍCULO 397 - COHECHO ACTIVO GENÉRICO" = "Delitos de corrupción",
    "ARTÍCULO 398 - COHECHO ACTIVO ESPECÍFICO" = "Delitos de corrupción",
    "ARTÍCULO 399 - NEGOCIACIÓN INCOMPATIBLE O APROVECHAMIENTO INDEBIDO DE CARGO" = "Delitos de corrupción",
    "ARTÍCULO 400 - TRÁFICO DE INFLUENCIAS" = "Delitos de corrupción",
    "ARTÍCULO 401 - ENRIQUECIMIENTO ILÍCITO" = "Delitos de corrupción",
    "D. LEGISLATIVO 1106 ART. 2 - ACTOS DE OCULTAMIENTO Y TENENCIA" = "Lavado de activos",
    "D. LEY 25475 ART. 4-A - FINANCIAMIENTO DEL TERRORISMO" = "Financiamiento al terrorismo"
  ))
```

## 4.3. Creación de la variable edad al momento de dar inicio a la sanción

```{r}
data1 <- data1 |>
  mutate(ANIO_INICIO = substr(FECHA_INICIO_SANCION, 1, 4))
data1$ANIO_INICIO <- as.numeric(data1$ANIO_INICIO)
data1$FECHA_NACIMIENTO<- as.numeric(data1$FECHA_NACIMIENTO)
data1$EDAD = data1$ANIO_INICIO - data1$FECHA_NACIMIENTO 
```

## 4.4. Creación de la variable Edad por Rangos

```{r}
data1 <- data1 |>
    mutate(
    Rango_edad = cut(
      EDAD,
      breaks = c(18, 25, 35, 45, 60, Inf),
      labels = c("18-25", "26-35", "36-45", "46-60", "61+"),
      right = TRUE   )   )
```

## 4.5. Base de datos para el procesamiento de datos

```{r}
data1 <- data1 %>%
  filter(ANIO_INICIO %in% 2017:2024)
unique(data1$ANIO_INICIO) 
```

# 5. Elaboración de gráficos

## 5.1. Distribución según rango de edad

```{r}
data1 |>
  filter(!is.na(Rango_edad)) %>%   
  ggplot(aes(x = Rango_edad)) +
  geom_bar(fill = "skyblue", color = "black") +
  geom_text(
    stat = "count",
    aes(label = ..count..),
    vjust = -0.5
  ) +
  labs(
    title = "Distribución de sancionados por rango de edad",
    x = "Rango de Edad",
    y = "Cantidad de sancionados"
  ) +
  theme_minimal()
```

```{r}
table(data1$Rango_edad, useNA = "always")
summary(data1$EDAD)
```

## 5.2. Distribución según sexo

```{r}
data1_filtrado <- data1 |>
  filter(SEXO %in% c("F", "M")) |>
  mutate(SEXO = factor(SEXO, levels = c("F", "M")))

sexo_counts <- data1_filtrado %>%
  count(SEXO) %>%
  mutate(pct = round(n / sum(n) * 100, 1),
         label = paste0(SEXO, ": ", pct, "%"))

ggplot(sexo_counts, aes(x = "", y = n, fill = SEXO)) +
  geom_bar(stat = "identity", width = 1, color = "white") +
  coord_polar(theta = "y") +
  labs(title = "Distribución de personas por sexo") +
  theme_void() + 
  geom_text(aes(label = label),
            position = position_stack(vjust = 0.5)) +
  scale_fill_manual(values = c("pink","skyblue"))
```

```{r}
table(data1$SEXO, useNA = "always")
```

## 5.3. Distribución de según sexo y rango de edad

```{r}
data1_filtrado1 <- data1_filtrado %>%
  count(Rango_edad, SEXO) %>%
  group_by(Rango_edad) %>%
  mutate(
    total_rango = sum(n),
    porcentaje = n / total_rango,
    porcentaje_texto = paste0(round(porcentaje * 100, 1), "%"),
    etiqueta = paste0(porcentaje_texto, "\n(", n, ")")
  ) %>%
  ungroup()
```

```{r}
ggplot(data1_filtrado1, aes(x = Rango_edad, y = porcentaje, fill = SEXO)) +
  geom_bar(stat = "identity", position = "fill", color = "black", linewidth = 0.3) +
  geom_text(aes(label = etiqueta), 
            position = position_fill(vjust = 0.5), 
            size = 3.5, 
            color = "white", 
            fontface = "bold") +
  scale_y_continuous(labels = percent_format()) +
  scale_fill_manual(values = c("F" = "#E91E63", "M" = "#2196F3")) +
  labs(
    title = "Composición porcentual de sexo por rango de edad",
    x = "Rango de edad", 
    y = "Porcentaje", 
    fill = "Sexo",
    caption = "Fuente: Registro Nacional de Sanciones contra Servidores Civiles"
  ) +
  theme_minimal() +
  theme(
    plot.title = element_text(hjust = 0.5, size = 14, face = "bold"),
    plot.subtitle = element_text(hjust = 0.5, size = 12),
    axis.text.x = element_text(angle = 45, hjust = 1, size = 10),
    legend.position = "bottom",
    panel.grid.minor = element_blank()
  )
```

```{r}
table(data1$SEXO, data1$Rango_edad)
```

## 5.4. Distribución por la causa de la sanción

```{r}
# 1. Limpiar datos vacíos y convertirlos a NA
data1_clean <- data1 %>%
  mutate(CAUSA_GRUPO = ifelse(CAUSA_GRUPO == "" | is.na(CAUSA_GRUPO), NA, CAUSA_GRUPO)) %>%
  filter(!is.na(CAUSA_GRUPO))  # Eliminar filas con NA en CAUSA_GRUPO

# 2. Contar frecuencias por tipo de delito
conteos_delitos <- data1_clean %>%
  count(CAUSA_GRUPO, sort = TRUE)

ggplot(conteos_delitos, aes(x = reorder(CAUSA_GRUPO, n), y = n)) +
  geom_bar(stat = "identity", fill = "steelblue", alpha = 0.8) +
  geom_text(aes(label = n), hjust = -0.1, size = 3.5, color = "black") +
  coord_flip() +  # Voltear coordenadas para mejor legibilidad
  labs(
    title = "Distribución de Casos por Tipo de Delito",
    x = "Tipo de Delito",
    y = "Número de Casos",
    caption = "Fuente: Registro Nacional de Sanciones contra Servidores Civiles"
  ) +
  theme_minimal() +
  theme(
    plot.title = element_text(hjust = 0.5, size = 14, face = "bold"),
    plot.subtitle = element_text(hjust = 0.5, size = 12),
    axis.text.y = element_text(size = 10),
    axis.text.x = element_text(size = 10),
    panel.grid.minor = element_blank()
  )
```

## 5.5. Distribución según categoría de la sanción

```{r}
ggplot(data1 |> 
         filter(!is.na(CAUSA_COD_PENAL) &           
                CAUSA_COD_PENAL != "" &             
                str_trim(CAUSA_COD_PENAL) != "") |> 
         count(CAUSA_COD_PENAL) |>                  
         arrange(n),                                
       aes(x = reorder(CAUSA_COD_PENAL, n), y = n)) +
  
  geom_bar(stat = "identity", fill = "steelblue", alpha = 0.8) +  
  coord_flip() +  
  labs(title = "Distribución de sancionados por grupo de delitos de la causa de sanción",
       x = "Agrupación de delito",
       y = "Cantidad de sancionados",
    caption = "Fuente: Registro Nacional de Sanciones contra Servidores Civiles") +
  theme_minimal(base_size = 13) +
  theme(
    plot.title = element_text(hjust = 0.5, face = "bold", size = 15),  
    axis.text.y = element_text(size = 11),
    axis.text.x = element_text(size = 10),  
    panel.grid.major.y = element_blank(),   
    panel.grid.minor = element_blank()     
  ) +
  geom_text(aes(label = n), hjust = -0.1, size = 3.5)
```

# 6. Elaboración de gráficos para Delitos de Corrupción

## 6.1. Distribución de delitos de corrupción

```{r}
ggplot(data1 |> 
         filter(!is.na(CAUSA_COD_PENAL) &
                CAUSA_COD_PENAL == "Delitos de corrupción" &  
                !is.na(CAUSA_GRUPO) &                       
                CAUSA_GRUPO != "" &             
                str_trim(CAUSA_GRUPO) != "") |> 
         count(CAUSA_GRUPO) |>                              
         arrange(n),                                
       aes(x = reorder(CAUSA_GRUPO, n), y = n)) +          
    geom_bar(stat = "identity", fill = "steelblue", alpha = 0.8) +  
  coord_flip() +  
  labs(title = "Distribución de Tipos de Delitos de Corrupción",
       x = "Tipos de Delitos de Corrupción",               
       y = "Cantidad de sancionados",
       caption = "Fuente: Registro Nacional de Sanciones contra Servidores Civiles") +
  theme_minimal(base_size = 13) +
  theme(
    plot.title = element_text(hjust = 0.5, face = "bold", size = 15),  
    axis.text.y = element_text(size = 11),
    axis.text.x = element_text(size = 10),  
    panel.grid.major.y = element_blank(),   
    panel.grid.minor = element_blank()     
  ) +
  geom_text(aes(label = n), hjust = -0.1, size = 3.5)
```

## 6.2. Distribución de sancionados por delitos de corrupción según rango de edad

```{r}
data1 %>%
  filter(CAUSA_COD_PENAL == "Delitos de corrupción" & !is.na(Rango_edad)) %>%
  count(Rango_edad) %>%
  mutate(porcentaje = round(n / sum(n) * 100, 1)) %>%
  ggplot(aes(x = Rango_edad, y = n, fill = Rango_edad)) +
  geom_bar(stat = "identity") +
  labs(title = "Sancionados por delitos de corrupción según rango de edad",
       x = "Rango de Edad",
       y = "Frecuencia",
       caption = "Fuente: Registro Nacional de Sanciones contra Servidores Civiles", 
       fill = "Rango de Edad") +
  geom_text(aes(label = paste0(n, "\n(", porcentaje, "%)")), 
            vjust = -0.1, size = 2) +
  theme_minimal() +
  theme(
    axis.text.x = element_text(angle = 45, hjust = 1, size = 10),
    plot.title = element_text(hjust = 0.1, size = 12),
    plot.caption = element_text(size = 10),
    legend.position = "none"  # Quitar leyenda para ahorrar espacio
  )
```

```{r}
summary(data1$Rango_edad)
```

## 6.3. Distribución de sancionados por delitos de corrupción según sexo

```{r}
data1 %>%
  filter(CAUSA_COD_PENAL == "Delitos de corrupción" & 
         !is.na(SEXO) &                    
         SEXO != "" &                      
         str_trim(SEXO) != "") %>%
  count(SEXO) %>%
  mutate(porcentaje = round(n / sum(n) * 100, 1)) %>%
  ggplot(aes(x = SEXO, y = n, fill = SEXO)) +
  geom_bar(stat = "identity") +
  labs(title = "Distribución de sancionados por delitos de corrupción, según sexo",  
       x = "Sexo",                         
       y = "Frecuencia",
       caption = "Fuente: Registro Nacional de Sanciones contra Servidores Civiles", 
       fill = "Sexo") +                    
  geom_text(aes(label = paste0(n, "\n(", porcentaje, "%)")), 
            vjust = -0.1, size = 3) +
  theme_minimal() +
  theme(axis.text.x = element_text(angle = 0, hjust = 0.5),  
        plot.title = element_text(hjust = 0.5)) +
  scale_fill_manual(values = c("F" = "#E74C3C", "M" = "#3498DB"),
                    labels = c("F" = "Femenino", "M" = "Masculino"))
```

## 6.4. Distribución de sancionados por delitos de corrupción según sexo y rango de edad

```{r}
data1 %>%
  filter(CAUSA_COD_PENAL == "Delitos de corrupción" & 
         !is.na(SEXO) & SEXO != "" & str_trim(SEXO) != "" &
         !is.na(Rango_edad) & Rango_edad != "" & str_trim(Rango_edad) != "") %>%
  count(SEXO, Rango_edad) %>%
  group_by(Rango_edad) %>%                              
  mutate(total_edad = sum(n),                           
         porcentaje = round(n/total_edad*100, 1)) %>%   
  ungroup() %>%
  ggplot(aes(x = Rango_edad, y = n, fill = SEXO)) +
  geom_bar(stat = "identity", position = "stack") +
  labs(title = "Sancionados por delitos de corrupción según y rangos de edad",
       x = "Rangos de edad",
       y = "Cantidad de sancionados por delitos de corrupción",
       caption = "Fuente: Registro Nacional de Sanciones contra Servidores Civiles", 
       fill = "Sexo") +
  theme_minimal() +
  theme(axis.text.x = element_text(angle = 0, hjust = 0.5),    
        plot.title = element_text(hjust = 0.5, face = "bold")) +
  scale_fill_manual(values = c("F" = "#E74C3C", "M" = "#3498DB"),
                    labels = c("F" = "Femenino", "M" = "Masculino")) +
  geom_text(aes(label = paste0(n, "\n(", porcentaje, "%)")),   
            position = position_stack(vjust = 0.5), 
            size = 3, color = "black", fontface = "bold")
```

## 6.5. Distribución de sancionados por delitos de corrupción según año (2017-2024)

```{r}
data_temporal <- data1 %>%
  mutate(CAUSA_GRUPO = ifelse(CAUSA_GRUPO == "" | is.na(CAUSA_GRUPO), NA, CAUSA_GRUPO)) %>%
  filter(!is.na(CAUSA_GRUPO) & !is.na(ANIO_INICIO) & !is.na(CAUSA_COD_PENAL)) %>%
  filter(CAUSA_COD_PENAL == "Delitos de corrupción") %>%
  filter(ANIO_INICIO >= 2017 & ANIO_INICIO <= 2024) %>%
  count(ANIO_INICIO, CAUSA_GRUPO, name = "casos") %>%
  complete(ANIO_INICIO, CAUSA_GRUPO, fill = list(casos = 0))
```

```{r}
ggplot(data_temporal, aes(x = ANIO_INICIO, y = casos, color = CAUSA_GRUPO)) +
  geom_line(linewidth = 1.2, alpha = 0.8) +
  geom_point(size = 3, alpha = 0.9) +
  geom_text(aes(label = ifelse(casos > 0, casos, "")), 
            vjust = -0.8, hjust = 0.5, size = 3, 
            color = "black", fontface = "bold") +
  scale_x_continuous(breaks = 2017:2024, 
                     labels = 2017:2024) +
  scale_y_continuous(breaks = pretty_breaks()) +
  labs(
    title = "Evolución Temporal de Delitos de Corrupción (2017-2025)",
    x = "Año de Inicio",
    y = "Número de Casos",
    color = "Tipo de Delito de Corrupción",
    caption = "Fuente: Registro Nacional de Sanciones contra Servidores Civiles", 
  ) +
  theme_minimal() +
  theme(
    plot.title = element_text(hjust = 0.5, size = 16, face = "bold"),
    plot.subtitle = element_text(hjust = 0.5, size = 12),
    legend.position = "bottom",
    legend.title = element_text(size = 12, face = "bold"),
    legend.text = element_text(size = 9),
    axis.text.x = element_text(angle = 45, hjust = 1, size = 10),
    axis.text.y = element_text(size = 10),
    panel.grid.minor = element_blank(),
    panel.grid.major.x = element_line(linetype = "dashed", color = "gray70")
  ) +
  guides(color = guide_legend(nrow = 3, byrow = TRUE))
```
