---
title: "Reporte N.°9 - Sanciones Penales e Inhabilitaciones contra Servidores Civiles (2025)"
authors: "Adjuntía de Lucha contra la Corrupción, Transparencia y Eficiencia del Estado"
format: html
editor: visual
---

## Pregunta de investigación

¿Cuáles son las principales características y tendencias de las sanciones impuestas a servidores civiles en el Perú, en términos de causas, temporalidad y perfil sociodemográfico de los sancionados en el 2025?

## Objetivo

El objetivo del presente reporte es analizar las sanciones impuestas a servidores civiles en el Perú registradas en el RNSSC con la finalidad de:

1.  Sensibilizar sobre un problema público: evidenciar la magnitud de las conductas sancionadas en la administración pública, como actos de corrupción (peculado, colusión, concusión) u otras faltas graves, que afectan la confianza ciudadana en las instituciones del Estado.

2.  Brindar insumos para la toma de decisiones en entidades gubernamentales

3.  Analizar la distribución de causas de sanción

4.  Examinar tendencias temporales por año de inicio de sanción

5.  Evaluar si existe un patrón por sexo y edad de los sancionados.

## Metodología

Nuestro estudio es descriptivo - explicativo con data proviene de la Autoridad Nacional del Servicio Civil (SERVIR) basado en microdatos del Registro Nacional de Sanciones contra Servidores Civiles (RNSSC). Esta contiene 7 949 registros con sanciones a personas de entidades estatales de los años 2017 a junio del 2025. Cada registro corresponde a una sanción, el tipo y categoría de sanción, así como las fechas clave del proceso sancionador. Se identificaron valores faltantes en algunas variables como fecha de nacimiento y número de registro.

### Abrimos las librerias a usar

```{r}
library(rio)
library(tidyverse)
library (ggplot2)
library(dplyr)
library(writexl)
```

### Importamos la data a utilizar: Base de datos (2017-jun2025) y base de datos (jun2025 - noviembre2025)

```{r}
df_periodo1 = import("bd_servir.csv")
df_periodo2 = import("bd_Servir_260625_301125.csv")

df_total <- bind_rows(df_periodo1, df_periodo2)

df_total <- bind_rows(
  "Periodo 1" = df_periodo1, 
  "Periodo 2" = df_periodo2, 
  .id = "origen"
)
```

### Observamos las variables que posee nuestra data

```{r}
summary (df_total)
```

### Realizamos las transformaciones necesarias para desarrollar nuestro trabajo

#### *Filtramos solo F y M en la variable SEXO*

```{r}
str(df_total$SEXO)
levels(df_total$SEXO)
table(df_total$SEXO)
```

```{r}
data1 <- df_total|>
  mutate(
    SEXO = as.character(SEXO),         
    SEXO = str_squish(SEXO),           
    SEXO = toupper(SEXO),  
    SEXO = na_if(SEXO, ""),
    SEXO = na_if(SEXO, "NULL"),
    SEXO = na_if(SEXO, "NA"),
      SEXO = recode(SEXO, "FEMENINO" = "F", "MASCULINO" = "M"),
    SEXO = replace_na(SEXO, "N/A"),
    SEXO = factor(SEXO, levels = c("N/A", "F", "M"))
  )
```

```{r}
levels(data1$SEXO)
table(data1$SEXO)
summary(data1$SEXO)
str(data1$SEXO)
```

#### *Trabajamos la columna de CAUSA_SANCION*

```{r}
class(df_total$CAUSA_SANCION)
table(df_total$CAUSA_SANCION)

data1 <- df_total |>
  mutate(CAUSA_GRUPO = recode(CAUSA_SANCION,
    "ARTÍCULO 296 - PROMOCIÓN O FAVORECIMIENTO AL TRÁFICO ILICITO DE DROGAS Y OTROS" = "Tráfico ilícito de drogas",
    "ARTÍCULO 296 -A - COMERCIALIZACIÓN Y CULTIVO DE AMAPOLA Y MARIHUANA Y SU SIEMBRA COMPULSIVA (1er., 2do. y 4to. PARRAFO)" = "Tráfico ilícito de drogas",
    "ARTÍCULO 296 -B - TRÁFICO ILÍCITO DE INSUMOS QUÍMICOS Y PRODUCTOS FISCALIZADOS" = "Tráfico ilícito de drogas",
    "ARTÍCULO 382 - CONCUSIÓN" = "Concusión",
    "ARTÍCULO 383 - COBRO INDEBIDO" = "Cobro indebido",
    "ARTÍCULO 384 - COLUSIÓN SIMPLE Y AGRAVADA" = "Colusión",
    "ARTÍCULO 387 - PECULADO DOLOSO Y CULPOSO" = "Peculado",
    "ARTÍCULO 388 - PECULADO DE USO" = "Peculado",
    "ARTÍCULO 389 - MALVERSACIÓN" = "Malversación",
    "ARTÍCULO 393 - COHECHO PASIVO PROPIO" = "Cohecho",
    "ARTÍCULO 394 - COHECHO PASIVO IMPROPIO" = "Cohecho",
    "ARTÍCULO 395 - COHECHO PASIVO ESPECÍFICO" = "Cohecho",
    "ARTÍCULO 396 - CORRUPCIÓN PASIVA DE AUXILIARES JURISDICCIONALES" = "Corrupción pasiva de auxiliares jurisdicc.",
    "ARTÍCULO 397 - COHECHO ACTIVO GENÉRICO" = "Cohecho",
    "ARTÍCULO 398 - COHECHO ACTIVO ESPECÍFICO" = "Cohecho",
    "ARTÍCULO 399 - NEGOCIACIÓN INCOMPATIBLE O APROVECHAMIENTO INDEBIDO DE CARGO" = "Negociación incompatible",
    "ARTÍCULO 400 - TRÁFICO DE INFLUENCIAS" = "Tráfico de influencias",
    "ARTÍCULO 401 - ENRIQUECIMIENTO ILÍCITO" = "Enriquecimiento ilícito",
    "D. LEGISLATIVO 1106 ART. 2 - ACTOS DE OCULTAMIENTO Y TENENCIA" = "Lavado de activos",
    "D. LEY 25475 ART. 4-A - FINANCIAMIENTO DEL TERRORISMO" = "Financiamiento al terrorismo"
  ))
```

#### *Ordenamos la frecuencia de los datos por tipo de sanción y generamos una nueva data para quitar los N/A en los gráficos*

```{r}
dist_causas <- data1 |>
  count(CAUSA_GRUPO) |>
  arrange(n)
```

#### *Seleccionamos la columna de FECHA_INICIO_SANCION*

Transformamos los datos y creamos dos nuevas variable: año y mes del inicio de la sanción

```{r}
data1 <- data1 |>
  mutate(ANIO_INICIO = substr(FECHA_INICIO_SANCION, 1, 4))

table(data1$ANIO_INICIO)
data1$ANIO_INICIO <- as.numeric(data1$ANIO_INICIO)
str(data1$ANIO_INICIO)
table(data1$ANIO_INICIO)
summary(data1$ANIO_INICIO)
```

```{r}
data1 <- data1 |>
  mutate(
    MES_INICIO = substr(FECHA_INICIO_SANCION, 5, 6),
    MES_INICIO = as.numeric(MES_INICIO),
    MES_NOMBRE_INICIO = month.name[MES_INICIO] 
  )
```

#### *Transformación de la variable FECHA_NACIMIENTO*

```{r}
str(data1$FECHA_NACIMIENTO)
data1$FECHA_NACIMIENTO<- as.numeric(data1$FECHA_NACIMIENTO)
table(data1$FECHA_NACIMIENTO)
```

#### *Creamos la variable edad*

```{r}
data1$EDAD = data1$ANIO_INICIO - data1$FECHA_NACIMIENTO 
table(data1$EDAD)
```

#### *Edad por rangos*

```{r}
data1 <- data1 |>
    mutate(
    Rango_edad = cut(
      EDAD,
      breaks = c(18, 25, 35, 45, 60, Inf),
      labels = c("18-25", "26-35", "36-45", "46-60", "61+"),
      right = TRUE   )   )
```

#### *Modificación a la variable TIPO_DOCUMENTO*

-\> Evaluar si resulta necesario conservar "tipo_documento", ya que actúa como una constante en donde la mayoría de sancionados tienen DNI.

```{r}
table(data1$TIPO_DOCUMENTO)
str(data1$TIPO_DOCUMENTO)
```

```{r}
data1 <- data1 %>%
  mutate (TIPO_DOCUMENTO = factor(TIPO_DOCUMENTO, 
                                 levels = c ("CARNÉ DE EXTRANJERÍA","DOCUMENTO NACIONAL DE IDENTIDAD" )), 
    TIPO_DOCUMENTO = recode(TIPO_DOCUMENTO,
                            "CARNÉ DE EXTRANJERÍA" = "CE",
                            "DOCUMENTO NACIONAL DE IDENTIDAD" = "DNI"))

```

```{r}
table(data1$TIPO_DOCUMENTO)
summary(data1$TIPO_DOCUMENTO)
```

Extraemos la data final: AÑO 2025

```{r}
data_2025 <- data1 |>
  filter(ANIO_INICIO == 2025)
```

#### *Nueva clasificación de causa de sanciones por delito de corrupción:*

```{r}
#Se agregó la variable CAUSA_COD_PENAL, manteniendo la variable CAUSA_GRUPO original

data_2025 <- data_2025 |>
  mutate(CAUSA_COD_PENAL = recode(CAUSA_SANCION,
    "ARTÍCULO 296 - PROMOCIÓN O FAVORECIMIENTO AL TRÁFICO ILICITO DE DROGAS Y OTROS" = "Delito contra la seguridad pública",
    "ARTÍCULO 296 -A - COMERCIALIZACIÓN Y CULTIVO DE AMAPOLA Y MARIHUANA Y SU SIEMBRA COMPULSIVA (1er., 2do. y 4to. PARRAFO)" = "Delito contra la seguridad pública",
    "ARTÍCULO 296 -B - TRÁFICO ILÍCITO DE INSUMOS QUÍMICOS Y PRODUCTOS FISCALIZADOS" = "Delito contra la seguridad pública",
    "ARTÍCULO 382 - CONCUSIÓN" = "Delito de corrupción",
    "ARTÍCULO 383 - COBRO INDEBIDO" = "Delito de corrupción",
    "ARTÍCULO 384 - COLUSIÓN SIMPLE Y AGRAVADA" = "Delito de corrupción",
    "ARTÍCULO 387 - PECULADO DOLOSO Y CULPOSO" = "Delito de corrupción",
    "ARTÍCULO 388 - PECULADO DE USO" = "Delito de corrupción",
    "ARTÍCULO 389 - MALVERSACIÓN" = "Delito de corrupción",
    "ARTÍCULO 393 - COHECHO PASIVO PROPIO" = "Delito de corrupción",
    "ARTÍCULO 394 - COHECHO PASIVO IMPROPIO" = "Delito de corrupción",
    "ARTÍCULO 395 - COHECHO PASIVO ESPECÍFICO" = "Delito de corrupción",
    "ARTÍCULO 396 - CORRUPCIÓN PASIVA DE AUXILIARES JURISDICCIONALES" = "Delito de corrupción",
    "ARTÍCULO 397 - COHECHO ACTIVO GENÉRICO" = "Delito de corrupción",
    "ARTÍCULO 398 - COHECHO ACTIVO ESPECÍFICO" = "Delito de corrupción",
    "ARTÍCULO 399 - NEGOCIACIÓN INCOMPATIBLE O APROVECHAMIENTO INDEBIDO DE CARGO" = "Delito de corrupción",
    "ARTÍCULO 400 - TRÁFICO DE INFLUENCIAS" = "Delito de corrupción",
    "ARTÍCULO 401 - ENRIQUECIMIENTO ILÍCITO" = "Delito de corrupción",
    "D. LEGISLATIVO 1106 ART. 2 - ACTOS DE OCULTAMIENTO Y TENENCIA" = "Lavado de activos",
    "D. LEY 25475 ART. 4-A - FINANCIAMIENTO DEL TERRORISMO" = "Financiamiento al terrorismo"
  ))
```

```{r}
write_xlsx(data_2025, "data_2025.xlsx")
```
