---
title: "CASOS FISCALES"
author: "OSCAR"
format: html
editor: visual
---

```{r}
library(rio)
library(tidyverse)
library (ggplot2) 
library(dplyr)
library(writexl)
library(tidyr)
library(stringr)
```

# CASOS FISCALES

## Importamos y unimos las bases de datos

```{r}
#Añadimos la base de datos de CASOS
casos_periodo1 = import("BD-casos-fiscales-2019.csv")
casos_periodo2 = import("BD-casos-fiscales-2020.csv")
casos_periodo3 = import("BD-casos-fiscales-2021.csv")
casos_periodo4 = import("BD-casos-fiscales-2022.csv")
casos_periodo5 = import("BD-casos-fiscales-2023.csv")
casos_periodo6 = import("BD-casos-fiscales-2024.csv")
casos_periodo7 = import("BD-casos-fiscales-2025-12.csv")
casos_periodo8 = import("BD-casos-fiscales-2026-02.csv")

casos_total <- bind_rows(casos_periodo1, casos_periodo2, casos_periodo3, casos_periodo4, casos_periodo5, casos_periodo6, casos_periodo7, casos_periodo8)
```

```{r}
table(casos_total$tipo_caso)
```

## Limpieza de datos: Columnas de especialidad de fiscalia

```{r}
library(dplyr)
library(stringr)

# Función para limpiar texto
normaliza_texto <- function(x) {
  x <- as.character(x)
  x <- str_trim(str_to_upper(x))
  x[x == ""] <- NA_character_
  return(x)
}

# Número de filas
n <- nrow(casos_total)

# Verificar y extraer columnas (si no existen, crear NA)
esp1 <- if ("especializada" %in% names(casos_total)) {
  normaliza_texto(casos_total$especializada)
} else {
  rep(NA_character_, n)
}

esp2 <- if ("especilizada" %in% names(casos_total)) {
  normaliza_texto(casos_total$especilizada)
} else {
  rep(NA_character_, n)
}

# Crear columna unificada con prioridad a "DELITOS DE CORRUPCION DE FUNCIONARIOS"
casos_total$especializada <- ifelse(
  esp1 == "DELITOS DE CORRUPCION DE FUNCIONARIOS" |
    esp2 == "DELITOS DE CORRUPCION DE FUNCIONARIOS",
  "DELITOS DE CORRUPCION DE FUNCIONARIOS",
  ifelse(!is.na(esp1), esp1, esp2)
)

# Eliminar columna mal escrita si existe
casos_total <- casos_total %>%
  select(-any_of(c("especilizada")))
```

## Limpieza de datos: Selección de casos en fiscalias anticorrupción

```{r}
casos_penal <- casos_total %>%
  filter(especializada == "DELITOS DE CORRUPCION DE FUNCIONARIOS")
```

### BD: Fiscalias anticorrupción según casos en tramite y tasa de atención

```{r}
# Creamos tabla resumen de carga procesal penal
carga_penal <- casos_penal %>%
  group_by(distrito_fiscal, anio) %>%
  summarise(
    total_ingresados = sum(ingresado, na.rm = TRUE),
    total_atendidos = sum(atendido, na.rm = TRUE),
    .groups = 'drop' 
  ) %>%
  mutate(
    # Calculamos la diferencia (casos que no tuvieron ningún movimiento procesal)
    casos_sin_movimiento = total_ingresados - total_atendidos,
    
    # Calculamos el porcentaje de atención (tasa de respuesta inicial)
    tasa_atencion_pct = round((total_atendidos / total_ingresados) * 100, 2)
  ) %>%
  arrange(anio, desc(total_ingresados)) # Ordenamos por año y de mayor a menor carga
```

```{r}
# Prepararamos los datos sumando todo a nivel nacional
data_nacional <- carga_penal %>%
  group_by(anio) %>%
  summarise(
    Ingresados = sum(total_ingresados, na.rm = TRUE),
    Atendidos = sum(total_atendidos, na.rm = TRUE)
  ) %>%
  # pivot_longer transforma las columnas en filas para que ggplot las lea mejor
  pivot_longer(cols = c(Ingresados, Atendidos), 
               names_to = "Estado", 
               values_to = "Total")

# Creamos el gráfico
grafico_nacional <- ggplot(data_nacional, aes(x = as.factor(anio), y = Total, color = Estado, group = Estado)) +
  geom_line(size = 1.2) +
  geom_point(size = 3) +
  labs(
    title = "Evolución Nacional de la Carga Procesal en Delitos de Corrupción de Funcionarios",
    subtitle = "Brecha entre casos ingresados y casos con movimiento procesal",
    x = "Año",
    y = "Cantidad Total de Casos",
    color = "Estado del Caso"
  ) +
  theme_minimal() +
  # Usamos rojo para el problema (ingresados) y verde/azul para lo avanzado
  scale_color_manual(values = c("Ingresados" = "#E74C3C", "Atendidos" = "#2980B9")) +
  theme(legend.position = "bottom")

# Mostrar el gráfico
print(grafico_nacional)
```

### BD: Fiscalias anticorrupción según tipo de fiscalia y casos en tramite (ingresados-atendidos)

```{r}
# Crear el resumen por tipo de fiscalía y especialidad
resumen_especialidad <- casos_penal %>%
  group_by(tipo_fiscalia, especialidad) %>%
  summarise(
    total_ingresados = sum(ingresado, na.rm = TRUE),
    .groups = 'drop'
  ) %>%
  arrange(tipo_fiscalia, desc(total_ingresados))
```

```{r}
casos_evolucion_tipo <- casos_penal %>%
  group_by(anio, tipo_fiscalia) %>%
  summarise(
    Ingresados = sum(ingresado, na.rm = TRUE),
    Atendidos = sum(atendido, na.rm = TRUE),
    .groups = 'drop'
  ) %>%
  # Pasamos a formato largo para que ggplot identifique "Ingresados" y "Atendidos"
  pivot_longer(cols = c(Ingresados, Atendidos), 
               names_to = "Estado_Caso", 
               values_to = "Total")
```

```{r}
# 1. Corrección y homogenización de la base base filtrada
casos_penal <- casos_total %>%
  # Se transforma el texto a mayúsculas para evitar desajustes y se busca la raíz clave
  filter(str_detect(toupper(especializada), "CORRUPCION|CORRUPCIÓN")) %>%
  # Se garantiza que la variable temporal sea estrictamente numérica
  mutate(anio = as.numeric(anio))

# 2. Ejecución de su código original sin modificaciones
casos_evolucion_tipo <- casos_penal %>%
  group_by(anio, tipo_fiscalia) %>%
  summarise(
    Ingresados = sum(ingresado, na.rm = TRUE),
    Atendidos = sum(atendido, na.rm = TRUE),
    .groups = 'drop'
  ) %>%
  pivot_longer(cols = c(Ingresados, Atendidos), 
               names_to = "Estado_Caso", 
               values_to = "Total")
```

```{r}
ggplot(casos_evolucion_tipo, aes(x = anio, y = Total, color = Estado_Caso, group = Estado_Caso)) +
  geom_line(linewidth = 1.2) +
  geom_point(size = 2) +
  facet_wrap(~tipo_fiscalia, scales = "free_y") +
  scale_x_continuous(breaks = 2019:2026, limits = c(2019, 2026)) +
  scale_color_manual(values = c("Ingresados" = "#E74C3C", "Atendidos" = "#2ECC71")) +
  labs(
    title = "Evolución de Casos Ingresados vs. Atendidos (2019-2026)",
    subtitle = "Desagregado por nivel de fiscalía (Materia Penal)",
    x = "Año",
    y = "Cantidad de Casos",
    color = "Condición del Caso"
  ) +
  theme_minimal() +
  theme(
    legend.position = "bottom",
    strip.text = element_text(face = "bold", size = 11),
    axis.text.x = element_text(angle = 45, hjust = 1)
  )
```

### BD: Tipo de caso según casos en tramite (ingresados-atendidos)

\########## SIN GRÁFICO

1.  Revisa en que instrumento normativo y/o de gestión pública del Ministerio Público se tipifican los tipos de caso y qué implica cada uno, según el proceso de investigación fiscal.

2.  Limpieza de la base de datos "casos_penal", en la que debes:

    2.1. Estandarizar según categorías globales los tipos de caso que se encuentra en la variable "tipo_caso", de acuerdo a una aproximación del proceso de investigación fiscal

    2.2. Elaborar una tabla en la que figure el tipo de caso (estandarizado) y el número total de casos ingresados y atendidos, así como casos en trámite y porcentaje ejecución, para cada año y tipo de fiscalía

```{r}
table(casos_penal$tipo_caso)
```

### GRAFICO\_ Tipo de caso según tipo de fiscalía y casos en tramite

1.  Tipos de caso ingresados y atendidos por año
2.  Tipos de caso ingresados y atenidos según tipo de fiscalia

```{r}

```
