---
title: "fiscalias"
author: "oscar"
format: html
editor: visual
---

El paquete here me permitirá intercalar entre carpetas sin la necesidad de escribir la ruta completa

```{r}
install.packages("here")
```


#Cargamos los paquetes

```{r}
library(rio)
library(tidyverse)
library (ggplot2)
library(dplyr)
library(writexl)
library(tidyr)
library(stringr)
library(here)
library(rio)
```






Verificamos si el problema es la tilde
```{r}
list.files("C:/Users/gabiella/OneDrive/Gabs_Github/Mapas_Corrupcion/fiscalias_anticorrupcion/Fiscalías_MPFN/")
```


```{r}
here::here()
```

#Importar BD

```{r}
fiscalias <- import(here("Fiscalías_MPFN", "BD-fiscalias-2025-12.csv"))
```


```{r}
str(fiscalias)
```


#Observamos la cantidad y cuáles son las especialidades de las fiscalías

```{r}
table(fiscalias$especialidad)
```



#Creamos un nuevo data frame en el que filtramos solo las 3 especialidades señaladas

```{r}
anticorrupcion <- fiscalias %>%
  filter(especialidad %in% c("CORRUPCIÓN DE FUNCIONARIOS", "SUPRAPROVINCIAL ESPECIALIZADA EN DELITOS DE CORRUPCIÓN DE FUNCIONARIOS", "NACIONAL ESPECIALIZADA EN DELITOS DE CORRUPCIÓN DE FUNCIONARIOS"))
```



```{r}
anticorrupcion |>
  count(especialidad, sort = TRUE)
```


```{r}
anticorrupcion |>
  count(tipo_fiscalia, especialidad, sort = TRUE)
```


```{r}
anticorrupcion |>
  count(tipo_fiscalia, sort = TRUE)
```


```{r}
anticorrupcion |>
  count(distrito_fiscal, sort = TRUE)
```


cruzamos algunas variables...


```{r}
anticorrupcion |>
  count(especialidad, tipo_fiscalia, sort = TRUE)
```

```{r}
anticorrupcion |>
  count(distrito_fiscal, tipo_fiscalia, sort = TRUE)
```


```{r}
anticorrupcion |>
  count(distrito_fiscal, tipo_fiscalia, especialidad) |>
  arrange(distrito_fiscal)
```



Gráficos

#Total de fiscalías con la especialidad de delitos de corrupción por distrito fiscal


```{r}
df_distrito <- anticorrupcion |>
  count(distrito_fiscal)

ggplot(df_distrito, aes(x = reorder(distrito_fiscal, n), y = n)) +
  geom_col(fill = "#03045E") +
  coord_flip() +
  labs(
    title    = "Fiscalías anticorrupción por distrito fiscal",
    subtitle = "Año 2025",
    x        = NULL,
    y        = "Número de fiscalías"
  ) +
  theme_minimal(base_size = 12)
```


```{r}
df_top10 <- anticorrupcion |>
  count(distrito_fiscal) |>
  slice_max(n, n = 20)

ggplot(df_top10, aes(x = reorder(distrito_fiscal, n), y = n)) +
  geom_col(fill = "#03045E", width = 0.6) +
  geom_text(aes(label = n), hjust = -0.3, fontface = "bold", 
            color = "#03045E", size = 4) +
  coord_flip() +
  scale_y_continuous(expand = expansion(mult = c(0, 0.15))) +
  labs(
    title    = "Los 10 distritos con más fiscalías anticorrupción",
    subtitle = "Año 2025",
    caption  = "Fuente: MPFN",
    x        = NULL,
    y        = "Número de fiscalías"
  ) +
  theme_minimal(base_size = 12) +
  theme(
    panel.grid.major.y = element_blank(),
    panel.grid.minor   = element_blank()
  )
```

```{r}
df_distrito <- anticorrupcion |>
  count(distrito_fiscal)

ggplot(df_distrito, aes(x = reorder(distrito_fiscal, n), y = n)) +
  geom_segment(aes(xend = distrito_fiscal, y = 0, yend = n),
               color = "#457B9D", linewidth = 0.8) +
  geom_point(color = "#03045E", size = 4) +
  geom_text(aes(label = n), hjust = -0.5, size = 3.5, 
            fontface = "bold", color = "#03045E") +
  coord_flip() +
  scale_y_continuous(expand = expansion(mult = c(0, 0.15))) +
  labs(
    title    = "Fiscalías anticorrupción por distrito fiscal",
    subtitle = "Diciembre 2025",
    x        = NULL,
    y        = "Número de fiscalías"
  ) +
  theme_minimal(base_size = 12) +
  theme(
    panel.grid.major.y = element_blank(),
    panel.grid.minor   = element_blank(),
    axis.text.y        = element_text(size = 9)
  )
```


#Total de fiscalías con la especialidad de delitos de corrupción por tipo de fiscalía


```{r}
df_tipo <- anticorrupcion |>
  count(tipo_fiscalia)

ggplot(df_tipo, aes(x = reorder(tipo_fiscalia, n), y = n)) +
  geom_col(fill = "#457B9D") +
  coord_flip() +
  labs(
    title    = "Fiscalías anticorrupción por tipo",
    subtitle = "Año 2025",
    x        = NULL,
    y        = "Número de fiscalías"
  ) +
  theme_minimal(base_size = 12)
```

```{r}
df_heat <- anticorrupcion |>
  count(distrito_fiscal, tipo_fiscalia)

ggplot(df_heat, aes(x = tipo_fiscalia,
                     y = reorder(distrito_fiscal, n, sum),
                     fill = n)) +
  geom_tile(color = "white", linewidth = 0.5) +
  geom_text(aes(label = n), size = 3, color = "white", fontface = "bold") +
  scale_fill_gradient(low = "#ADE8F4", high = "#03045E") +
  labs(
    title    = "Concentración de fiscalías anticorrupción",
    subtitle = "Por distrito fiscal y tipo — Diciembre 2025",
    x        = NULL,
    y        = NULL,
    fill     = "N° fiscalías"
  ) +
  theme_minimal(base_size = 11) +
  theme(
    axis.text.x  = element_text(angle = 15, hjust = 1),
    legend.position = "right"
  )
```



```{r}
df_heat <- anticorrupcion |>
  count(distrito_fiscal, tipo_fiscalia)

ggplot(df_heat, aes(x = tipo_fiscalia,
                     y = reorder(distrito_fiscal, n, sum),
                     fill = n)) +
  geom_tile(color = "white", linewidth = 0.6) +
  geom_text(aes(label = ifelse(n > 0, n, "")), 
            size = 3, color = "white", fontface = "bold") +
  scale_fill_gradient(low = "#ADE8F4", high = "#03045E",
                      na.value = "grey90") +
  labs(
    title    = "Distribución de fiscalías anticorrupción",
    subtitle = "Por distrito fiscal y tipo — Diciembre 2025",
    caption  = "Fuente: MPFN",
    x        = NULL,
    y        = NULL,
    fill     = "N° fiscalías"
  ) +
  theme_minimal(base_size = 10) +
  theme(
    axis.text.x      = element_text(angle = 20, hjust = 1, size = 9),
    axis.text.y      = element_text(size = 8),
    legend.position  = "right",
    panel.grid       = element_blank()
  )
```


```{r}
df_contraste <- fiscalias |>
  mutate(grupo = ifelse(especialidad %in% c(
    "CORRUPCIÓN DE FUNCIONARIOS",
    "SUPRAPROVINCIAL ESPECIALIZADA EN DELITOS DE CORRUPCIÓN DE FUNCIONARIOS",
    "NACIONAL ESPECIALIZADA EN DELITOS DE CORRUPCIÓN DE FUNCIONARIOS"
  ), "Anticorrupción", "Otras especialidades")) |>
  count(grupo)
```


```{r}
df_distrito_contraste <- fiscalias |>
  mutate(grupo = ifelse(especialidad %in% c(
    "CORRUPCIÓN DE FUNCIONARIOS",
    "SUPRAPROVINCIAL ESPECIALIZADA EN DELITOS DE CORRUPCIÓN DE FUNCIONARIOS",
    "NACIONAL ESPECIALIZADA EN DELITOS DE CORRUPCIÓN DE FUNCIONARIOS"
  ), "Anticorrupción", "Otras especialidades")) |>
  count(distrito_fiscal, grupo)

ggplot(df_distrito_contraste, 
       aes(x = reorder(distrito_fiscal, n, sum), y = n, fill = grupo)) +
  geom_col(position = "stack") +
  geom_text(aes(label = ifelse(n > 1, n, "")),
            position = position_stack(vjust = 0.5),
            size = 2.8, color = "white", fontface = "bold") +
  coord_flip() +
  scale_fill_manual(values = c(
    "Anticorrupción"       = "#E63946",
    "Otras especialidades" = "#03045E"
  )) +
  labs(
    title    = "Fiscalías anticorrupción vs. otras especialidades por distrito",
    subtitle = "Diciembre 2025",
    caption  = "Fuente: MPFN",
    x        = NULL,
    y        = "Número de fiscalías",
    fill     = NULL
  ) +
  theme_minimal(base_size = 11) +
  theme(
    legend.position    = "bottom",
    panel.grid.major.y = element_blank(),
    panel.grid.minor   = element_blank()
  )
```


```{r}
df_contraste <- df_contraste |>
  mutate(porcentaje = round(n / sum(n) * 100, 1),
         etiqueta   = paste0(n, "\n(", porcentaje, "%)"))

ggplot(df_contraste, aes(x = reorder(grupo, n), y = n, fill = grupo)) +
  geom_col(width = 0.5) +
  geom_text(aes(label = etiqueta), 
            vjust = -0.4, fontface = "bold", size = 4.5) +
  scale_fill_manual(values = c(
    "Anticorrupción"    = "#03045E",
    "Otras especialidades" = "#ADE8F4"
  )) +
  scale_y_continuous(expand = expansion(mult = c(0, 0.15))) +
  labs(
    title    = "Fiscalías anticorrupción frente al total de fiscalías",
    subtitle = "Diciembre 2025",
    caption  = "Fuente: MPFN",
    x        = NULL,
    y        = "Número de fiscalías"
  ) +
  theme_minimal(base_size = 13) +
  theme(
    legend.position    = "none",
    panel.grid.major.x = element_blank(),
    panel.grid.minor   = element_blank()
  )
```



