---
title: "fiscalias"
author: "oscar"
format: html
editor: visual
---

install.packages(c("rio", "tidyverse", "ggplot2", "dplyr", "writexl", "tidyr", "stringr"))

```{r}
library(rio)
library(tidyverse)
library (ggplot2) 
library(dplyr)
library(writexl)
library(tidyr)
library(stringr)
```

## Importar BD

```{r}
#Añadimos la base de datos de CASOS
fiscalias = import("BD-fiscalias-2025-12.csv")
```

```{r}
table(fiscalias$especialidad)
```

```{r}
anticorrupcion <- fiscalias %>%
  filter(especialidad %in% c("CORRUPCIÓN DE FUNCIONARIOS", 
                             "SUPRAPROVINCIAL ESPECIALIZADA EN DELITOS DE CORRUPCIÓN DE FUNCIONARIOS", 
                             "NACIONAL ESPECIALIZADA EN DELITOS DE CORRUPCIÓN DE FUNCIONARIOS"))
```

##Gráfico de cantidad de fiscalias, según tipo (provincial, superior, suprema) por distrito fiscal

## Conteo de valores perdidos por variable

sapply(anticorrupcion, function(x) sum(is.na(x)))

## Resumen general

summary(anticorrupcion)

tabla_tipo \<- anticorrupcion %\>% count(tipo_fiscalia, sort = TRUE) %\>% mutate( porcentaje = round(n / sum(n) \* 100, 2) )

tabla_distrito \<- anticorrupcion %\>% count(distrito_fiscal, sort = TRUE) %\>% mutate( porcentaje = round(n / sum(n) \* 100, 2) )

tabla_especialidad \<- anticorrupcion %\>% count(especialidad, sort = TRUE) %\>% mutate( porcentaje = round(n / sum(n) \* 100, 2) )

## tabla_tipo tabla_distrito tabla_especialidad Tabla cruzada distrito fiscal × tipo de fiscalía

tabla_cruce <- anticorrupcion %>%
  count(distrito_fiscal, tipo_fiscalia) %>%
  group_by(distrito_fiscal) %>%
  mutate(
    total_distrito = sum(n),
    porcentaje_dentro_distrito = round(n / total_distrito * 100, 2)
  ) %>%
  ungroup()
##Distribución de fiscalías por tipo
g1 <- ggplot(anticorrupcion, aes(x = tipo_fiscalia)) +
  geom_bar(fill = "steelblue") +
  labs(
    title = "Distribución de fiscalías anticorrupción según tipo",
    x = "Tipo de fiscalía",
    y = "Frecuencia"
  ) +
  theme_minimal(base_size = 13)

g1
##Porcentaje de fiscalías por tipo
g2 <- tabla_tipo %>%
  ggplot(aes(x = tipo_fiscalia, y = porcentaje, fill = tipo_fiscalia)) +
  geom_col(show.legend = FALSE) +
  geom_text(aes(label = paste0(porcentaje, "%")), vjust = -0.3, size = 4) +
  labs(
    title = "Porcentaje de fiscalías anticorrupción por tipo",
    x = "Tipo de fiscalía",
    y = "Porcentaje"
  ) +
  theme_minimal(base_size = 13)

g2
##Distribución de fiscalías por distrito fiscal
g3<-tabla_distrito <- anticorrupcion %>%
  count(distrito_fiscal, sort = TRUE)

ggplot(tabla_distrito, aes(x = reorder(distrito_fiscal, n), y = n)) +
  geom_col(fill = "darkorange") +
  coord_flip() +
  labs(
    title = "Cantidad de fiscalías anticorrupción por distrito fiscal",
    x = "Distrito fiscal",
    y = "Frecuencia"
  ) +
  theme_minimal(base_size = 13)
g3
##Fiscalías por distrito y tipo
g4 <- ggplot(anticorrupcion, aes(x = distrito_fiscal, fill = tipo_fiscalia)) +
  geom_bar() +
  coord_flip() +
  labs(
    title = "Fiscalías anticorrupción por distrito y tipo",
    x = "Distrito fiscal",
    y = "Frecuencia",
    fill = "Tipo de fiscalía"
  ) +
  theme_minimal(base_size = 13)

g4
## Tipos de fiscalía por distrito
g5 <- ggplot(anticorrupcion, aes(x = distrito_fiscal, fill = tipo_fiscalia)) +
  geom_bar(position = "fill") +
  coord_flip() +
  scale_y_continuous(labels = scales::percent_format()) +
  labs(
    title = "Tipos de fiscalía por distrito",
    x = "Distrito fiscal",
    y = "Proporción",
    fill = "Tipo de fiscalía"
  ) +
  theme_minimal(base_size = 13)

g5
##Distribución de fiscalías anticorrupción según especialidad
g6 <- ggplot(anticorrupcion, aes(x = especialidad)) +
  geom_bar(fill = "forestgreen") +
  labs(
    title = "Distribución de fiscalías anticorrupción según especialidad",
    x = "Especialidad",
    y = "Frecuencia"
  ) +
  theme_minimal(base_size = 13) +
  theme(axis.text.x = element_text(angle = 30, hjust = 1))

g6
##Pareto
tabla_pareto <- anticorrupcion %>%
  count(distrito_fiscal, sort = TRUE) %>%
  mutate(
    porcentaje = n / sum(n) * 100,
    acumulado = cumsum(porcentaje)
  )

g7<- ggplot(tabla_pareto, aes(x = reorder(distrito_fiscal, -n))) +
  geom_col(aes(y = porcentaje), fill = "skyblue") +
  geom_line(aes(y = acumulado, group = 1), color = "red", linewidth = 1) +
  geom_point(aes(y = acumulado), color = "red", size = 2) +
  scale_y_continuous(
    name = "Porcentaje",
    sec.axis = sec_axis(~ ., name = "Porcentaje acumulado")
  ) +
  labs(
    title = "Gráfico de Pareto de fiscalías por distrito fiscal",
    x = "Distrito fiscal"
  ) +
  theme_minimal(base_size = 13) +
  theme(axis.text.x = element_text(angle = 45, hjust = 1))

g7
##Tablas
install.packages("kableExtra")
library(kableExtra)

tabla_tipo %>%
  kable(caption = "Distribución de fiscalías anticorrupción por tipo") %>%
  kable_styling(full_width = FALSE)

tabla_distrito %>%
  kable(caption = "Distribución de fiscalías anticorrupción por distrito fiscal") %>%
  kable_styling(full_width = FALSE)

tabla_especialidad %>%
  kable(caption = "Distribución de fiscalías anticorrupción por especialidad") %>%
  kable_styling(full_width = FALSE)

tabla_cruce %>%
  kable(caption = "Cruce entre distrito fiscal y tipo de fiscalía") %>%
  kable_styling(full_width = FALSE)